臺北高等行政法院判決
　　　　　　　　　　　　　　　　　　 93年度訴字第02312號
　　　　　　　　　　　　　　　.
原　　　告　力鵬企業股份有限公司
代　表　人　甲○○
訴訟代理人　乙○○
被　　　告　財政部臺北市國稅局
代　表　人　張盛和（局長）住同上
訴訟代理人　丙○○
上列當事人間因營利事業所得稅事件，原告不服財政部中華民國
93年5月14日台財訴字第0930017018號訴願決定，提起行政訴訟
。本院判決如下：
    主  文
原告之訴駁回。
訴訟費用由原告負擔。
    事  實
一、事實概要：原告民國（下同）87年度營利事業所得稅未分配
    盈餘申報案，原列報減除短期投資轉列長期投資提列之跌價
    損失新臺幣（下同）131,066,402元，未分配盈餘為虧損
    20,630,571元，經被告予以剔除該跌價損失，核定本期未分
    配盈餘為110,58 4,238元。原告不服，主張本年度係依財團
    法人中華民國會計研究發展基金會所頒布之「會計準則第五
    號公報」第27項所揭示之規定，辦理短期投資（上市公司股
    票：力麗企業股份有限公司）轉換為長期投資，而承認跌價
    損失等語，申請復查，未獲變更，提起訴願，遭訴願決定駁
    回，遂向本院提起行政訴訟。
二、兩造聲明：
　(一)原告聲明：
    1.訴願決定、復查決定及原處分均撤銷。
    2.訴訟費用由被告負擔。
  (二)被告聲明：
    1.駁回原告之訴。
    2.訴訟費用由原告負擔。
三、兩造之爭點：原告87年度營利事業所得稅未分配盈餘申報，
    申報減除「短期投資轉列長期投資」提列之「跌價損失」
    131,066,402元，經被告以該損失非屬「短期投資跌價損失
    」而否准認列，是否正確？
  (一)原告主張：
    1.按照一般公認會計原則規定，短期投資轉列長期投資時，
      依成本與時價孰低評價所產生之跌價損失，與財政部88年
      8月13日台財稅第881935775號函釋所稱「短期投資跌價損
      失」之情形完全相符，原告依該函釋規定列為計算未分配
      盈餘之減除項目，並無任何違誤。按「商業會計事務之處
      理，依商業會計法之規定。」、「商業會計事務，謂依據
      一般公認會計原則從事會計事務之處理及據以編製財務報
      表。」及「持有公開市場交易之股票由長期投資轉為短期
      投資，或由短期投資轉為長期投資時，應比較當時之帳列
      成本與市價，若市價低於成本時，應即承認跌價損失，並
      以市價作為新成本。」係為商業會計法第1條、第2條第2
      項及財務會計準則公報第5號第27段所明定。又財政部88
      年8月13日台財稅第881935775號函亦有明釋「... 營利事
      業按成本與時價孰低之估價規定所認列之跌價損失，因屬
      證券交易損失性質，依所得稅第四條之一規定，不得列為
      計算當年度課稅所得額之減除項目；但於計算當年度應加
      徵百分之十營利事業所得稅之未分配盈餘時，可依營利事
      業所得稅查核準則第一百一十一條之一第一款規定，自稽
      徵機關核定之課稅所得額中減除。... 」，其目的係為避
      免營利事業依照一般公認會計原則，對股權投資進行成本
      與市價孰低評價所認列之跌價損失，因稅法認定其屬未實
      現性質，而致營利事業無盈餘可供分配，卻須額外負擔該
      部分未分配盈餘加徵10%營利事業所得稅之不合理現象。
      本案系爭之跌價損失係原告於87年間依一般公認會計原則
      規定，審慎評估其原擬暫時性持有之力麗企業股份有限公
      司（下稱力麗公司）股票之性質後，再按原告對其投資意
      向，轉列至長期投資項下，並以當時市價作為新成本，而
      市價與成本間之差額131,066,402元則帳列為已實現跌價
      損失，此損失之性質與前揭函釋所稱「短期投資跌價損失
      」之情形完全相符，做為計算未分配盈餘之減除項目，與
      現行相關法令規定並無任何抵觸。
    2.被告91年8月19日所財北國稅審一字第0910226962號函釋
      顯與財政部88年8月13日台財稅第881935775號函釋規定相
      違，何以相同之經濟事項，卻有截然不同之法律結果，實
      與租稅法體系之中立性原則嚴重相悖。按「... 當短期投
      資轉列為長期投資，或將長期投資轉列為短期投資，於轉
      列當時，若市價低於成本，依財務會計準則規定，應立即
      承認已實現跌價損失，惟此帳列已實現跌價損失，於申報
      營利事業所得稅時，因尚未實現（因尚未出售），故不予
      認列。... 此為財務會計與稅務會計之時間性差異... 」
      係為被告於91年8月19日所財北國稅審一字第0910226962
      號函所明釋，惟其見解卻與財政部88年8月13日台財稅第
      881935775號函短期投資有價證券之跌價損失可列為未分
      配盈餘減除項目之規定明顯相違。營利事業短期投資有價
      證券，年底按成本與時價孰低之估價規定所認列之跌價損
      失亦有財務會計與稅務會計時間性差異之存在，同樣會增
      加稅捐核課及帳務處理之複雜性。為何期末按成本與市價
      孰低所認列之短期投資跌價損失可列為未分配盈餘減除之
      項目，但如係於期中由短期投資轉列為長期投資所產生之
      跌價損失，被告反卻以「屬財稅之時間性差異，若採用不
      同之認列方法將增加稅捐核課及帳務處理之複雜性」為由
      而否准認列。若原告刻意安排將短期投資先予以出售，續
      後再買入且帳列為長期投資，則本案系爭之未實現跌價損
      失當可認列，年底按成本與時價孰低之估價規定所認列之
      跌價損失亦可再列為未分配盈餘之減除項目。為何經濟實
      質相同，但卻有截然不同之法律結果，無異與租稅法體系
      之中立性原則嚴重相悖，豈是事理之平？
    3.短期投資轉列長期投資時，帳上所產生之跌價損失，已於
      當期損益表中反應，故該部分損失將造成可供分配之盈餘
      金額降低，如否准認列為計算未分配盈餘之減項時，將使
      原告實際並無盈餘可供分配，稅務上卻又須額外加徵10%
      營利事業所得稅之不合理現象。
      按「所稱未分配盈餘，係指經稽徵機關核定之課稅所得額
      ，加計同年度依本法或其他法律規定減免所得稅之所得額
      、不計入所得課稅之所得額、已依第三十九條規定扣除之
      虧損及減除左列各款後之餘額：一當年度應納之營利事業
      所得稅。... 十其他經財政部核准之項目。」係為所得稅
      法第66條之9第2項所明定，窺諸其立法意旨係在避免營利
      事業藉保留盈餘規避股東或社員之稅負，並基於實施兩稅
      合一制度後之稅收損失，不應由股東以外之納稅義務人負
      擔，故明定營利事業應自87年度起，就當年度之未分配盈
      餘加徵10%營利事業所得稅。但原則上以實際可供分配之
      稅後盈餘為準，即除當年度課稅所得額外，並屬依法減免
      所得稅之所得額、不計入所得課稅之所得額等，亦應併入
      計算未分配盈餘，同時各該營利事業依法不能分配或已不
      存在之所得，亦准予減除，俾使未分配盈餘之計算臻於公
      平合理。由此觀之，立法規定未分配盈餘加徵10%營利事
      業所得稅之目的，係為避免業主將盈餘留於公司不予分配
      ，以規避股東個人綜合所得稅負擔，而其課稅之原則應以
      實際上可供分配之盈餘為前提，故原告因短期投資轉列長
      期投資時，帳上所產生之跌價損失，縱因稅務上屬未實現
      性質而未予認列，惟該損失已於當期損益表中反應，因此
      營利事業可供分配盈餘之金額勢必因此而降低，該部份跌
      價損失既無法分配予股東，如否准其認列為計算未分配盈
      餘之減項時，將使原告實際並無盈餘可供分配，稅務上卻
      又須額外加徵10%營利事業所得稅之不合理現象。
    4.本案系爭短期投資轉列長期投資所產生之跌價損失，現縱
      算列為計算未分配盈餘加徵10%營利事業所得稅之減除項
      目，但於日後處分該股權投資時，因帳上已先行反應並降
      低股權成本，故此部份跌價損失金額亦會全數反應於處分
      損益項下，屆時原告亦須就此部份列入未分配盈餘加徵稅
      額之計算項目中，對政府應徵收之稅捐而言，並未產生任
      何損失。
      綜觀未分配盈餘加徵10%營利事業所得稅之立法意旨，未
      分配盈餘加徵原則上係以實際可供分配之稅後盈餘為準，
      如無可供分配之盈餘即無加徵稅額之道理。本案系爭短期
      投資轉列長期投資所產生之跌價損失，現縱算列為計算未
      分配盈餘加徵10%營利事業所得稅之減除項目，但原告於
      日後處分該股權投資時，因帳上已依財務會計準則公報規
      定，先行反應並降低帳列股權成本，則此部份跌價損失金
      額亦會全數反應於該次處分股權損益項下，屆時原告亦須
      將此部份列為未分配盈餘加徵稅額之計算項目中，其對政
      府應徵收之稅捐而言，並未產生任何損失。惟被告未能就
      事實真相詳加調查，亦未考慮財政部頒布前揭函釋之目的
      ，竟僅憑主觀見解即逕行將原告短期投資轉列長期投資所
      產生之跌價損失，排除於計算未分配盈餘減除項目之外，
      實嫌率斷，對原告之權益影響甚鉅，亦有擴權解釋之嫌。
    5.被告未能考慮本案之所以會產生爭議，乃係因時間性差異
      所致，竟反以「採用不同之認列方法將增加稅捐核課及帳
      務處理之複雜性」為由，即斷然否准原告將系爭之跌價損
      失列為計算未分配盈餘之減除項目，除與「量能課稅原則
      」嚴重相違外，更已逾越法律所賦予行政機關裁量權之行
      使範圍。稅捐之核課與徵收，其所依據的除為明確之法律
      規定外，更應符合憲法第7條規定之平等原則，即要求相
      同的事物應為相同處理，而在稅法上則為稅捐平等原則（
      恣意的禁止），要求相同的經濟上給付能力者，應負擔相
      同的稅捐 （水平的平等）；不同的支付能力者，則負擔不
      同的稅負 （垂直的平等）。本案系爭短期投資轉列長期投
      資所產生之跌價損失，如依被告之做法，確實會造成納稅
      義務人無盈餘可供分配，卻需額外繳納未分配盈餘加徵營
      利事業所得稅之怪異現象，實與「量能課稅原則」嚴重相
      違；惟被告非但未能加予考慮，竟以「現行所得稅法令對
      營利事業之損益認列，係以實現為原則，若准許若干時間
      性差異項目，於依所得稅法第二十四條規定計算當年度營
      利事業所得額，與依同法第六十六條之九規定計算未分配
      盈餘時，需採用不同之認列方法將增加稅捐核課及帳務處
      理之複雜性，故時間性差異項目，不宜列為計算應加徵百
      分之十營利事業所得稅之未分配盈餘之調整項目」之簡單
      理由，即恣意侵害國民的自由財產，並強行課與人民納稅
      之義務。另按「行政機關就該管行政程序，應於當事人有
      利及不利之情形，一律注意」復為行政程序法第9條所明
      定，被告絕不能以「增加稅捐核課及帳務處理複雜性」為
      由，即可斷然否准原告將本案系爭之跌價損失列報為計算
      未分配盈餘加徵10%營利事業所得稅之減除項目，原核定
      之做法除未能考慮對納稅義務人有利及不利之情形外，亦
      顯已逾越法律所賦予行政機關裁量權之行使範圍。
    6.綜上所述，本案原告依規定認列之短期投資轉列長期投資
      跌價損失，列為未分配盈餘加徵稅額之減除項目，與現行
      規定並無任何抵觸，而「實際可供分配之稅後盈餘」亦為
      未分配盈餘加徵稅額之立法課稅原則，若否准本案系爭之
      跌價損失認列為計算未分配盈餘之減項，勢將造成原告實
      際上並無盈餘可供分配，然而稅務上卻須額外負擔被加徵
      稅額之不合理現象；況原告於未來處分該股權投資時，該
      損失亦會全數反應於處分損益項下，屆時亦須就此部份金
      額列入未分配盈餘加徵稅額之計算項目中，對政府應徵收
      之稅捐而言，並未產生任何損失；又訴願決定亦嚴重違反
      中立性、有利不利情形應一律注意及量能課稅原則。請
      撤銷原處分、復查決定及訴願決定，以示公允。
  (二)被告主張：
    1.按「短期投資之有價證券，其估價準用本法第四十四條之
      規定辦理。在決算時之價格，遇有劇烈變動，得以決算日
      前一個月間之平均價為決算日之時價。」、「前項所稱未
      分配盈餘，係指經稽徵機關核定之課稅所得額，加計同年
      度依本法或其他法律規定減免所得稅之所得額、不計入所
      得課稅之所得額、已依第三十九條規定扣除之虧損及減除
      左列各款後之餘額：... 十其他經財政部核准之項目。」
      、「本法第六十六條之九第二項所稱依本法或其他法律規
      定減免所得稅之所得額，係指左列各款規定之所得額：..
      . 二依本法第四條之一規定停止課徵所得稅之所得額。」
      分別為所得稅法第48條、第66條之9第2項第10款及同法施
      行細則第48條之10第1項第2款所明定。次按「左列各款，
      於計算營利事業當年度應加徵百分之十營利事業所得稅之
      未分配盈餘時，得依所得稅法第六十六條之九第二項第十
      款規定，自稽徵機關核定之課稅所得額中減除：一依所得
      稅法第四條之一及其施行細則第八條之四規定，不得自所
      得額中減除之證券交易損失。... 」復為行為時營利事業
      所得稅查核準則（下稱查核準則）第111條之1第1款所規
      定。又「說明：二營利事業短期投資有價證券，依所得稅
      法第四十八條規定，其估價準用同法第四十四條規定。營
      利事業按成本與時價孰低之估價規定所認列之跌價損失，
      因屬證券交易損失性質，依所得稅法第四條之一規定，不
      得列為計算當年度課稅所得額之減除項目；但於計算當年
      度應加徵百分之十營利事業所得稅之未分配盈餘時，可依
      營利事業所得稅查核準則第一百十一條之一第一款規定，
      自稽徵機關核定之課稅所得額中減除。營利事業嗣後處分
      上開有價證券時，自應按調減該跌價損失後之成本為準，
      計算其證券交易損益，並依所得稅法第六十六條之九第二
      項、同法施行細則第四十八條之十第一項第二款及上開查
      核準則規定，列為計算處分年度未分配盈餘之加計或減除
      項目。三至於營利事業之長期股權投資，依現行所得稅法
      規定，並無成本與時價孰低之估價規定，尚無說明二所敘
      相關事項之適用」亦經財政部88年8月13日台財稅第88193
      5775號函釋有案。
    2.本件原告87年度營利事業所得稅未分配盈餘申報，申報減
      除短期投資轉列長期投資提列之跌價損失131,066,402元
      ，經被告初查以該損失非屬短期投資跌價損失，否准認列
      ，核定本期未分配盈餘為110,584,238元。原告不服，主
      張其係依財團法人中華民國會計研究發展基金會所頒布之
      「會計準則第五號公報」第27項所揭示之規定，辦理短期
      投資（上市公司股票：力麗公司）轉換為長期投資，而承
      認跌價損失，復依財政部88年8月13日台財稅881935775號
      函釋規定，列入應加徵10％營利事業所得稅之未分配盈餘
      之減除項目。該基金會乃制定一般公司會計準則之最高權
      威機構，其所頒布之會計準則實具強制力而有其既成之威
      信，原告因信賴其規定所為者，實不容行政官署任意剔除
      ，原核剔除理由，實乃就法令有所誤解，請詳查撤銷云云
      。惟查依財務會計準則公報第5號「長期股權投資會計處
      理準則」第27條規定，持有公開市場交易之股票，由短期
      投資轉為長期投資，或由長期投資轉列為短期投資時，應
      比較當時之帳列成本與市價，若市價低於成本時，應即承
      認跌價損失，並以市價作為新成本。惟該已實現跌價損失
      ，尚非屬前揭財政部88年8月13日台財稅第881935775號函
      及89年8月1日台財稅第O89O453743號函規定「營利事業短
      期投資有價證券，按成本與市價孰低之估價規定之跌價損
      失（營利事業帳上分錄為〈借〉短期投資未實現跌價損失
      ；〈貸〉備抵跌價損失-短期投資）」。次依財務會計準
      則公報第1號第19條規定：「短期投資應按成本與市價孰
      低法評價，並註明成本計算方法，跌價損失應列入當期損
      益計算。成本與市價比較時，其屬權益證券之投資，應按
      全部投資之總金額比較，並設置備抵投資跌價損失之評價
      科目處理之；市價回升時，應在貸方餘額之範圍內沖轉評
      價科目。... 」是營利事業將帳列短期投資轉列為長期投
      資，或將長期投資轉列為短期投資時，若市價低於成本，
      帳上應認列短期投資（或長期投資）已實現跌價損失，而
      非短期投資未實現跌價損失，亦即財務上立即承認跌價損
      失，與在稅務處理上於出售時認列，係屬時間性之差異，
      依財政部賦稅署89年4月5日台稅一發第O89O45O972號函第
      三案「現行所得稅法令對營利事業之損益認列，係以實現
      為原則，若准許若干時間性差異項目，於依所得稅法第二
      十四條規定計算當年度營利事業所得額，與依同法第六十
      六條之九規定計算未分配盈餘時，需採用不同之認列方法
      ，將增加稅捐核課及帳務處理之複雜性，故時間性差異項
      目，不宜列為計算應加徵百分之十營利事業所得稅之未分
      配盈餘之調整項目。... 」。準此，長期投資轉列為短期
      投資，或短期投資轉列為長期投資，於轉換當時，市價低
      於成本，依財務會計準則規定，帳上立即認列之已實現跌
      價損失，非屬短期投資備抵跌價損失，且該有價證券尚未
      出售，在稅務處理上屬尚未實現損失，於出售時始予認列
      ，此差異屬時間性差異，於出售有價證券時消除，且其評
      價非依所得稅法第46條或期末之市價，不宜列為計算所得
      稅法第66條之9規定未分配盈餘之減除項目。是本件原告
      將短期投資轉為長期投資，被告否准屬於財稅會時間性差
      異之跌價損失列為未分配盈餘之減除項目，核無不合為由
      ，遂駁回其復查之申請。
    3.茲據原告訴稱財政部88年8月13日台財稅881935775號函釋
      ，短期投資有價證券，按成本與市價孰低之估價規定之跌
      價損失，可列為計算所得稅法第66條之9規定未分配盈餘
      之減除項目。另財政部證券暨期貨管理委員會89年1月3日
      台財證（1）第100116號函釋：「... 上市櫃公司嗣後另
      派可分配盈餘時，除依法提出法定公積外，應依證券交易
      法第四十一條規定，就當年度發生之帳列股東權益減項（
      如長期股權投資人未實現損失、累積換算調整數等）自當
      年度未分配盈餘與前期未分配盈餘提列相同數額之特別盈
      餘公積。而依前此規定所提列之特別盈餘公積，也符合所
      得稅法第六十六條之九所列第七項，依證券交易法第四十
      一條之規定，由主管機關命令自當年度盈餘已提列之特別
      盈餘公積，得列為未分配盈餘之減除項目。」綜上，不論
      短期投資證券或長期投資證券所產生之未實現損失皆得列
      為未分配盈餘之減除項目，反而短期投資轉列為長期投資
      ，或長期投資轉列為短期投資，轉換當時市價低於成本，
      帳上立即認列之已實現跌價損失，實現之損失反而不得列
      為未分配盈餘之減除項目。另依商業會計法第44條有價證
      券之規定，並無長期投資轉列為短期投資，及短期投資轉
      列為長期投資，於轉換當時市價低於成本，須承認已實現
      跌價損失之相關規定，亦即事以未實現損失之方式處理，
      如此反得以列為未分配盈餘之減除項目，而依一般公認會
      計原則，需承認已實現跌價損失，卻不得列為未分配盈餘
      之減除項目，進一步之作法，反而惹來稅賦之增加，不啻
      鼓勵廠家不依一般公認會計原則做為入帳依據，被告並未
      就上述矛盾說明，請撤銷原處分云云。經財政部訴願決定
      以，原告本期列報系爭短期投資轉列長期投資提列之跌價
      損失131,066,402元，係屬原告投資上市公司股票（力麗
      公司）轉換為長期投資，而跌價之損失，依首揭財政部88
      年8月13日台財稅881935775號函釋：「三至於營利事業之
      長期股權投資，依現行所得稅法規定，並無成本與時價孰
      低之估價規定，尚無說明二所敘相關事項之適用」，亦非
      屬所得稅法第66條之9第2項各款規定規定之減項，是被告
      否准系爭損失之減除，核屬有據。次查財政部證券暨期貨
      管理委員會89年1月3日台財證（1）第100116號函，係就
      股東權益減項（如長期股權投資人未實現損失、累積換算
      調整數等）如提列特別盈餘公積，得依所得稅法第66條之
      9第2項第7款列為未分配盈餘之減項情事所為之函釋，核
      與本件投資股票之損失並不相同，並非謂短期投資證券或
      長期投資證券所產生之未實現損失皆得列為未分配盈餘之
      減除項目，自不得援引適用，所訴顯有誤會，核非可採。
      至短期投資轉列為長期投資，或長期投資轉列為短期投資
      ，轉換當時市價低於成本乙節，業經被告復查決定論述綦
      詳，所訴各節亦非可採，乃駁回其訴願。茲原告仍執陳詞
      爭執，實難謂有理由。
    4.據上論述，本件原處分及所為復查、訴願決定均無違誤，
      請求判決如被告答辯之聲明。
    理  由
一、按「短期投資之有價證券，其估價準用本法第44條之規定辦
    理。在決算時之價格，遇有劇烈變動，得以決算日前一個月
    間之平均價為決算日之時價。」、「前項所稱未分配盈餘，
    係指經稽徵機關核定之課稅所得額，加計同年度依本法或其
    他法律規定減免所得稅之所得額、不計入所得課稅之所得額
    、已依第39條規定扣除之虧損及減除左列各款後之餘額：．
    ．．十其他經財政部核准之項目。」、「本法第66條之9第
    2項所稱依本法或其他法律規定減免所得稅之所得額，係指
    左列各款規定之所得額：．．．二依本法第4條之1規定停止
    課徵所得稅之所得額。」分別為所得稅法第48條、第66條之
    9第2項第10款及同法施行細則第48條之10第1項第2款所明定
    。
二、次按「左列各款，於計算營利事業當年度應加徵百分之10營
    利事業所得稅之未分配盈餘時，得依所得稅法第66條之9第2
    項第10款規定，自稽徵機關核定之課稅所得額中減除：一依
    所得稅法第4條之1及其施行細則第8條之4規定，不得自所得
    額中減除之證券交易損失。．．．」復為行為時營利事業所
    得稅查核準則（下稱查核準則）第111條之1第1款所規定。
    又「說明：．．．二營利事業短期投資有價證券，依所得稅
    法第48條規定，其估價準用同法第44條規定。營利事業按成
    本與時價孰低之估價規定所認列之跌價損失，因屬證券交易
    損失性質，依所得稅法第4條之1規定，不得列為計算當年度
    課稅所得額之減除項目；但於計算當年度應加徵百分之10營
    利事業所得稅之未分配盈餘時，可依營利事業所得稅查核準
    則第111條之1第1款規定，自稽徵機關核定之課稅所得額中
    減除。營利事業嗣後處分上開有價證券時，自應按調減該跌
    價損失後之成本為準，計算其證券交易損益，並依所得稅法
    第66條之1第2項、同法施行細則第48條之10第1項第2款及上
    開查核準則規定，列為計算處分年度未分配盈餘之加計或減
    除項目。三至於營利事業之長期股權投資，依現行所得稅法
    規定，並無成本與時價孰低之估價規定，尚無說明二所敘相
    關事項之適用．．．」亦經財政部88年8月13日台財稅第
    881935775號函示在案。
三、查本件原告87年度營利事業所得稅未分配盈餘申報，申報減
    除短期投資轉列長期投資提列之跌價損失131,066,402 元，
    經被告初查以該損失非屬短期投資跌價損失，否准認列，核
    定本期未分配盈餘為110,584,238元。原告不服，主張其係
    依財團法人中華民國會計研究發展基金會所頒布之「會計準
    則第五號公報」第27項所揭示之規定，辦理短期投資（上市
    公司股票：力麗公司）轉換為長期投資，而承認跌價損失，
    復依財政部88年8月13日台財稅881935775號函示，列入應加
    徵10％營利事業所得稅之未分配盈餘之減除項目，該基金會
    乃制定一般公司會計準則之最高權威機構，其所頒布之會計
    準則實具強制力而有其既成之威信，原告因信賴其規定所為
    者，實不容行政官署任意剔除等云之事實，有原告88年度營
    利事業所得稅結算暨87年度未分配盈餘申報書、原告88 年
    度營利事業所得稅暫繳稅款申報書、被告就原告87年度未分
    配盈餘調整數額報名表、被告就原告87、88年度未分配盈餘
    申報核定通知書等各附原處分卷足稽，堪認為真實。兩造主
    要爭執在，原告87年度營利事業所得稅未分配盈餘申報，申
    報減除「短期投資轉列長期投資」提列之「跌價損失」
    131,066,402元，經被告以該損失非屬「短期投資跌價損失
    」而否准認列，是否正確？經查：
    (一)按所謂「證券長、短投資」，其劃分，一般而言是以證券
      持有之目的區分，如企業投資之目的在「運用閒置資金」
      ，而有隨時出售之可能時，即應將之列為「短期投資」；
      反之，如企業持有證券之目的，在為與被投資公司建立特
      定之關係，而不欲隨時出售者，則應將之列為「長期投資
      」。惟證券是否隨時出售，除考量主觀之意圖外，仍須顧
      及客觀之限制，亦即一旦投資標的（證券）無公開市場時
      ，持有人即無隨時出售之可能，此時則不問投資者之主觀
      意圖為何，均應將之列為長期投資，始符其實。因之，所
      謂「短期投資」須同時符合：(1)主觀上有隨時出售之意圖
      ，(2)客觀上則須有公開市場可供隨時變現之可能。如證券
      之持有未備上開兩要件者即應屬長期投資，以資判別，合
      先敘明。
    (二)依財務會計準則公報第5號「長期股權投資會計處理準則
      」第27條規定，持有公開市場交易之股票，由短期投資轉
      為長期投資，或由長期投資轉列為短期投資時，應比較當
      時之帳列成本與市價，若市價低於成本時，應即承認跌價
      損失，並以市價作為新成本。惟該所謂「跌價損失」，尚
      非屬前揭財政部88年8月13日台財稅第881935775號函及89
      年8月1日台財稅第O89O453743號函示：「．．．營利事業
      短期投資有價證券，按成本與市價孰低之估價規定之跌價
      損失（營利事業帳上分錄為〈借〉短期投資未實現跌價損
      失；〈貸〉備抵跌價損失－短期投資）．．．」之範圍。
    (三)次依財務會計準則公報第1號第19條規定：「短期投資應
      按成本與市價孰低法評價，並註明成本計算方法，跌價損
      失應列入當期損益計算。成本與市價比較時，其屬權益證
      券之投資，應按全部投資之總金額比較，並設置備抵投資
      跌價損失之評價科目處理之；市價回升時，應在貸方餘額
      之範圍內沖轉評價科目。．．．」是以，營利事業將帳列
      短期投資轉列為長期投資，或將長期投資轉列為短期投資
      時，若市價低於成本，帳上應認列短期投資（或長期投資
      ）已實現跌價損失，而非短期投資未實現跌價損失，亦即
      「財務上」立即承認跌價損失，與在「稅務處理上」於出
      售時認列，而有「時間性之差異」。而遇此時間性差異，
      自生稅務稽徵增刊、減除之時點究應以「何時」為準之困
      擾。對此，財政部賦稅署89年4月5日台稅一發第
      O89O45O972號函第3案立有函示：「現行所得稅法令對營
      利事業之損益認列，係以實現為原則，若准許若干時間性
      差異項目，於依所得稅法第24條規定計算當年度營利事業
      所得額，與依同法第66條之9九規定計算未分配盈餘時，
      需採用不同之認列方法，將增加稅捐核課及帳務處理之複
      雜性，故時間性差異項目，不宜列為計算應加徵百分之10
      營利事業所得稅之未分配盈餘之調整項目。．．．」。
    (四)據上，證券長期投資轉列為證券短期投資，或證券短期投
      資轉列為證券長期投資，於轉列當時，如證券市價低於成
      本時，依財務會計準則規定，帳上即可認列「已實現之跌
      價損失」，但非屬「證券短期投資備抵跌價損失」，且該
      有價證券尚未出售，在「稅務處理上」尚屬「未實現之損
      失」，須至出售時始予認列，此屬時間性之差異，於出售
      有價證券時即可消除，且其評價非依所得稅法第46條或期
      末之市價，自不應列為計算所得稅法第66條之9規定未分
      配盈餘之減除項目。
四、原告雖復稱被告否准原告將本案系爭之跌價損失列報為計算
    未分配盈餘加徵10%營利事業所得稅之減除項目，原核定之
    做法除未能考慮對納稅義務人有利及不利之情形外，亦顯已
    逾越法律所賦予行政機關裁量權之行使範圍等語。然查，本
    件原告本期列報系爭短期投資轉列長期投資提列之跌價損失
    131,066,402元，係屬原告投資上市公司股票（力麗公司）
    轉換為長期投資，造成之跌價損失，依首揭財政部88年8月
    13日台財稅881935775號函示：「．．．三至於營利事業之
    長期股權投資，依現行所得稅法規定，並無成本與時價孰低
    之估價規定，尚無說明二所敘相關事項之適用．．．」，亦
    非屬所得稅法第66條之9第2項各款規定規定之減項，是被告
    否准原告系爭跌價損失之減除，並非無據，難謂逾越權限而
    有恣意或違反平等原則之情形。
五、原告另主張依財政部證券暨期貨管理委員會89年1月3日台財
    證（1）第100116號函釋，本件亦可為有利於原告主張事實
    之認定等云。惟查財政部證券暨期貨管理委員會89年1月3日
    台財證（1）第100116號函，係就股東權益減項（如長期股
    權投資人未實現損失、累積換算調整數等）如提列特別盈餘
    公積，得依所得稅法第66條之9第2項第7款列為未分配盈餘
    之減項情事所為之函示，核與本件投資股票之損失不同，並
    非屬短期投資證券或長期投資證券所產生之未實現損失皆得
    列為未分配盈餘之減除項目之函示，殊難援引，原告對此容
    有誤會，尚難憑採。從而原告將短期投資轉為長期投資，請
    求將跌價損失列為未分配盈餘之減除項目，經被告以因屬於
    財務及稅務時間性差異而否准原告之請求，核無不合。
六、綜上，原告所訴，委無足採，從而被告引據首揭規定否准原
    告之請求，並無違誤，復查及訴願決定予以維持，亦無不合
    。原告仍執前詞訴請撤銷，為無理由，應予駁回。
據上論結，本件原告之訴為無理由，爰依行政訴訟法第98條第3
項前段，判決如主文。
中　　華　　民　　國　　94　　年　 　8　　月　　4　　 日
                 臺 北 高 等 行 政 法 院   第 六 庭
                             審 判 長 法  官　林  樹  埔
                                      法  官　許  瑞  助
                                      法  官　陳  鴻  斌
上為正本係照原本作成。
如不服本判決，應於送達後20日內，向本院提出上訴狀並表明上
訴理由，如於本判決宣示後送達前提起上訴者，應於判決送達後
20日內補提上訴理由書（須按他造人數附繕本）。
中　　華　　民　　國　   94    年  　8  　月  　4 　　日
                                      書記官  蔡  逸  萱
